ACORDAO-COMPLETO-2404152

ACÓRDÃO 846/2020 ATA 11/2020 - PLENÁRIO

VISTOS, relatados e discutidos estes autos de Solicitação do Congresso Nacional, por meio da qual, Comissão Parlamentar de Inquérito da Câmara dos Deputados destinada a investigar supostas irregularidades envolvendo o BNDES, requer do Tribunal de Contas da União o compartilhamento de documentos da representação feita pelo Ministério Público junto ao TCU acerca do repasse de R$ 500 bilhões do Tesouro Nacional ao BNDES;
ACORDAM os Ministros do Tribunal de Contas da União, reunidos em Sessão do Plenário, ante as razões expostas pelo relator, em:
9.1. conhecer da presente solicitação, por estarem preenchidos os requisitos de admissibilidade previstos nos artigos 38, inciso II, da Lei 8.443/1992, 232, inciso II, do Regimento Interno do TCU e 4º, inciso I, alínea "a", da Resolução - TCU 215/2008;
9.2. informar ao Exmo. Sr. Presidente da Câmara dos Deputados, Deputado Rodrigo Maia, que tramitou nesta Corte de Contas solicitação do Deputado Marcos Rotta, Presidente da Comissão Parlamentar de Inquérito da Câmara dos Deputados encerrada em 25/2/2016 (55ª Legislatura) destinada a investigar supostas irregularidades envolvendo o Banco Nacional de Desenvolvimento Econômico e Social (BNDES) , objeto de requerimento do Deputado Heuler Cruvinel, autor do Requerimento 163/15, com o objetivo de compartilhamento de informações, que foram atendidas com a apresentação dos documentos solicitados pela referida CPI;
9.3. informar ao ex-Deputado Heuler Cruvinel, autor do requerimento 163/15, que o presente processo foi autuado com o objetivo de compartilhar com a CPI do BNDES as informações de processos do TCU e que, tendo em vista que houve o término do prazo de funcionamento da CPI do BNDES, este processo será arquivado por ter atingido o seu objetivo de compartilhamento das informações detidas pelo Tribunal enquanto a mencionada CPI esteve em funcionamento;
9.4. levantar o sobrestamento e arquivar os autos, com fundamento no art. 169, inciso V, do Regimento Interno do TCU, combinado com os arts. 14, inciso IV, e 17, inciso I, da Resolução-TCU 215/2008.

Solicitação do Congresso Nacional em que se requer à Procuradoria do MP junto ao TCU o compartilhamento de documentos acerca da representação feita pelo órgão relativa ao repasse de 500 bilhões de reais do Tesouro Nacional ao BNDES.

Secretaria do Tesouro Nacional.

3. Interessados/Responsáveis: não há.

13.1. Ministros presentes: José Mucio Monteiro (Presidente), Walton Alencar Rodrigues, Benjamin Zymler, Augusto Nardes, Aroldo Cedraz (Relator), Raimundo Carreiro, Ana Arraes, Bruno Dantas e Vital do Rêgo.
13.2. Ministros-Substitutos presentes: Augusto Sherman Cavalcanti, Marcos Bemquerer Costa, André Luís de Carvalho e Weder de Oliveira.

AROLDO CEDRAZ

Transcrevo, a seguir, a instrução lançada pelo Auditor Federal de Controle Externo à peça 22, a qual contou com o endosso do corpo diretivo da Secretaria de Controle Externo do Sistema Financeiro Nacional e dos Fundos de Pensão - SecexFinanças (peças 23 e 24) :
"INTRODUÇÃO
	Trata-se do Ofício 73/2015-Pres., de 8/9/2015 (peça 1, p. 1) , por meio do qual o Exmo. Sr. Deputado Marcos Rotta, então Presidente da Comissão Parlamentar de Inquérito da Câmara dos Deputados destinada a investigar supostas irregularidades envolvendo o BNDES, encaminha o Requerimento 163/15 (peça 1, p. 2-3) .
2.	O documento encaminhado, de autoria do Deputado Heuler Cruvinel, requer do Tribunal de Contas da União o compartilhamento de documentos da representação feita pelo Ministério Público junto ao TCU acerca do repasse de R$ 500 bilhões do Tesouro Nacional ao BNDES e foi autuado neste Tribunal como solicitação do Congresso Nacional (SCN) .
HISTÓRICO
3.	Por meio do Acórdão 2911/2015-TCU-Plenário (peça 13) , Ministro-Relator Raimundo Carreiro, esta Corte de Contas emitiu o seguinte pronunciamento sobre à solicitação em questão:
9.1. conhecer da presente solicitação, com fulcro nos artigos 38, inciso I, da Lei 8.443/1992, e 232, inciso III, do Regimento Interno do TCU;
9.2. informar ao Exmo. Sr. Deputado Marcos Rotta, Presidente da Comissão Parlamentar de Inquérito da Câmara dos Deputados destinada a investigar supostas irregularidades envolvendo o Banco Nacional de Desenvolvimento Econômico e Social (BNDES) e ao Deputado Heuler Cruvinel, autor do Requerimento 163/15, que:
9.2.1. a representação feita pelo Ministério Público junto ao TCU foi autuada como TC Processo 010.173/2015-3. O Ministro-Relator, ao conhecer essa Representação, determinou a realização de inspeção cujo objeto é verificar, junto à Secretaria do Tesouro Nacional, quais empréstimos concedidos pelo Tesouro ao BNDES e às demais instituições financeiras federais foram autorizados por intermédio de dotações orçamentárias, bem como verificar o enquadramento no conceito de operação de crédito estabelecido pela Lei de Responsabilidade Fiscal das emissões de títulos ocorridas no âmbito de cada uma das respectivas concessões de crédito da União ao BNDES e às demais instituições financeiras federais. No entanto, considerando que esse processo se encontra em fase inicial de fiscalização, tão logo seja prolatado o respectivo Acórdão pelo Tribunal, o Voto e o Relatório desse decisum, bem como os demais documentos obtidos nessa fiscalização, serão enviados à CPI do BNDES; 
9.2.2. a auditoria realizada pela Secretaria de Macroavaliação Governamental (Semag) , em parceria com a Secex- Estatais-RJ, com o objetivo avaliar o impacto das operações com títulos públicos emitidos diretamente ao BNDES, de 2008 a 2014, nos custos da dívida pública mobiliária federal, no risco soberano, no resultado fiscal e na transparência das operações com títulos públicos se encontra em fase de elaboração do relatório preliminar e foi atuada como TC Processo 007.722/2015-0. Assim, tão logo seja prolatado o respectivo Acórdão pelo Tribunal, o Voto e o Relatório desse decisum, bem como os demais documentos obtidos nessa fiscalização, serão enviados à CPI do BNDES;
9.3. encaminhar ao solicitante, em complemento às informações ora prestadas, cópias integrais, em mídia eletrônica, do TC Processo 010.173/2015-3 e do TC Processo 007.722/2015-0; 
9.4. juntar cópia do presente Acórdão, bem como do Relatório e do Voto que o fundamentam, aos TCs Processo 010.173/2015-3 e Processo 007.722/2015-0, por serem conexos a esta Solicitação e para posterior complementação das informações solicitadas pelo requerente, nos termos dos arts. 14, inciso V e 17, §3º, inciso I da Resolução TCU 215/2008;
9.5. encaminhar cópia do presente Acórdão, bem como do Relatório e do Voto que o fundamentam, ao Deputado Marcos Rotta, em referência ao Ofício 73/2015-Pres., de 8/9/2015; 
9.6. sobrestar a apreciação do presente processo até que sejam encaminhadas as informações relativas aos processos conexos, necessárias ao integral cumprimento do solicitado, com fundamento no art. 47 da Resolução - TCU 259/2014 combinado com o inciso I do art. 6º da Resolução - TCU 215/2008;
9.7. restituir os autos à Secretaria de Controle Externo da Fazenda Nacional para o prosseguimento do presente processo.
4.	Assim, a análise empreendida nesta instrução busca, além de atender à solicitação do parlamentar em questão, emitir informações atualizadas sobre o andamento do TC Processo 010.173/2015-3 e do TC Processo 007.722/2015-0.		
EXAME TÉCNICO
5. 	Com vistas a atender à solicitação, foi feita consulta aos sistemas informatizados do Tribunal, tendo sido encontrado os seguintes processos, que tratam do assunto objeto dessa solicitação: 
TC Processo 010.173/2015-3
6. 	Representação do Ministério Público junto ao TCU (MPjTCU) , de relatoria do Ministro Aroldo Cedraz, trata, dentre outros aspectos, da capitalização de mais de R$ 500 bilhões no BNDES pelo Tesouro Nacional. O Ministro-Relator, ao conhecer a Representação, determinou a realização de inspeção cujo objeto foi verificar, junto à Secretaria do Tesouro Nacional, quais empréstimos concedidos pelo Tesouro ao BNDES e às demais instituições financeiras federais foram autorizados por intermédio de dotações orçamentárias devidamente inseridas na lei orçamentária anual ou em créditos adicionais, conforme determina a Lei 4.320/64, a Lei de Responsabilidade Fiscal - LRF e a Constituição Federal. 
6.1.	Além disso, esse processo também foi objeto de verificação do enquadramento no conceito de operação de crédito estabelecido pela Lei de Responsabilidade Fiscal das emissões de títulos ocorridas no âmbito de cada uma das respectivas concessões de crédito da União ao BNDES e às demais instituições financeiras federais, situação vedada pela LRF.
6.2.	Ressalta-se que esse processo foi objeto de trabalho de inspeção, sob a responsabilidade da Secretaria de Controle Externo da Fazenda Nacional (atual SecexFinanças) , cujo parecer foi concluso no mérito pela Unidade Técnica, com pronunciamento do Ministério Público junto ao TCU estando pendente de apreciação no mérito.
TC Processo 007.722/2015-0 
7.	Esse processo, de relatoria do Ministro Aroldo Cedraz, refere-se à auditoria realizada pela Secretaria de Macroavaliação Governamental (Semag) , em parceria com a Secex-Estatais-RJ, e teve como objetivo avaliar o impacto das operações com títulos públicos emitidos diretamente ao BNDES, de 2008 a 2014, nos custos da dívida pública mobiliária federal, no risco soberano, no resultado fiscal e na transparência das operações com títulos públicos. Os órgãos auditados foram a STN e o BNDES (peça 8) . A auditoria foi efetivada e suas conclusões constam do Acórdão 574/2017-TCU-Plenário. 
8.	Após a avaliação do estágio de cada um dos processos envolvendo a presente SCN, cabe registrar que, em consulta ao Site da Câmara dos Deputados (www.camara.leg.br) , verificou-se que o prazo de funcionamento da CPI do BNDES, objeto da presente solicitação, encerrou-se em 25/2/2016.
9.	Como a SCN foi autuada com o objetivo de compartilhamento de informações da CPI, conforme item 2 desta instrução, e considerando que houve o término do prazo de funcionamento da CPI do BNDES, será proposto o arquivamento deste processo por ter atingido o seu objetivo, uma vez que todas as informações solicitadas foram compartilhadas enquanto esteve funcionado a mencionada CPI. 
CONCLUSÃO
9.	Em consulta ao Site da Câmara dos Deputados (www.camara.leg.br) , extraiu-se que o prazo de funcionamento da CPI do BNDES, objeto da presente solicitação, encerrou-se em 25/2/2016 (peça 21) .
10.	Em função do encerramento da mencionada CPI e tendo em vista que o Sr. Heuler Cruvinel não é mais Deputado Federal, será proposto informar ao Exmo. Sr. Presidente da Câmara dos Deputados, Deputado Rodrigo Maia, que tramitou nesta Corte de Contas solicitação do Deputado Marcos Rotta, Presidente da Comissão Parlamentar de Inquérito da Câmara dos Deputados encerrada em 25/2/2016 (55ª Legislatura) destinada a investigar supostas irregularidades envolvendo o Banco Nacional de Desenvolvimento Econômico e Social (BNDES) , objeto de requerimento do Deputado Heuler Cruvinel, autor do Requerimento 163/15, com o objetivo de compartilhamento de informações, que foram atendidas com a apresentação dos documentos solicitados pela referida CPI.
11.	Adicionalmente, informar ao ex-Deputado Heuler Cruvinel, autor do requerimento 163/15, que o presente processo foi autuado com o objetivo de compartilhar com a CPI do BNDES as informações de processos do TCU e que, tendo em vista que houve o término do prazo de funcionamento da CPI do BNDES, este processo será arquivado por ter atingido o seu objetivo de compartilhamento das informações detidas pelo Tribunal enquanto a mencionada CPI esteve em funcionamento.
PROPOSTA DE ENCAMINHAMENTO
12.	Diante do exposto, submete-se à consideração superior a presente Solicitação do Congresso Nacional, formulada por intermédio do Ofício 73/2015-Pres., de 8/9/2015, pelo presidente da CPI do BNDES, com base no Requerimento 163/15, de 8/9/2015, de autoria do Deputado Heuler Cruvinel, propondo:
a) informar ao Exmo. Sr. Presidente da Câmara dos Deputados, Deputado Rodrigo Maia, que tramitou nesta Corte de Contas solicitação do Deputado Marcos Rotta, Presidente da Comissão Parlamentar de Inquérito da Câmara dos Deputados encerrada em 25/2/2016 (55ª Legislatura) destinada a investigar supostas irregularidades envolvendo o Banco Nacional de Desenvolvimento Econômico e Social (BNDES) , objeto de requerimento do Deputado Heuler Cruvinel, autor do Requerimento 163/15, com o objetivo de compartilhamento de informações, que foram atendidas com a apresentação dos documentos solicitados pela referida CPI.
b) informar ao ex-Deputado Heuler Cruvinel, autor do requerimento 163/15, que o presente processo foi autuado com o objetivo de compartilhar com a CPI do BNDES as informações de processos do TCU e que, tendo em vista que houve o término do prazo de funcionamento da CPI do BNDES, este processo será arquivado por ter atingido o seu objetivo de compartilhamento das informações detidas pelo Tribunal enquanto a mencionada CPI esteve em funcionamento.
c) levantar o sobrestamento e arquivar os autos, com fundamento no art. 169, inciso V, do Regimento Interno do TCU, combinado com os arts. 14, inciso IV, e 17, inciso I, da Resolução-TCU 215/2008."
É o Relatório.

8.1. Allan Lúcio Sathler e outros, representando Secretaria do Tesouro Nacional.

Não atuou.

SOLICITAÇÃO DO CONGRESSO NACIONAL. PEDIDO DE COMPARTILHAMENTO DE DOCUMENTOS ACERCA DO REPASSE DE RECURSOS DO TESOURO NACIONAL AO BNDES PARA SUBSIDIAR OS TRABALHOS DE COMISSÃO PARLAMENTAR DE INQUÉRITO. término do prazo de funcionamento da CPI do BNDES. INFORMAÇÃO AO SOLICITANTE. ARQUIVAMENTO.

SOLICITAÇÃO DO CONGRESSO NACIONAL (SCN)

Secretaria de Controle Externo do Sistema Financeiro Nacional e dos Fundos de Pensão (SecexFinan).

Em sede de admissibilidade, a presente Solicitação deve ser conhecida, eis que atendidos os requisitos aplicáveis à espécie, constantes do art. 38, inciso I, da Lei 8.443/92; c/c o art. 232, inciso III, do Regimento Interno do TCU e art. 4º, inciso I, alínea "b", da Resolução TCU 215/2008.
2.	O documento de autoria do então Deputado Heuler Cruvinel, encaminhado pelo Exmo. Sr. Deputado Marcos Rotta, então Presidente da Comissão Parlamentar de Inquérito da Câmara dos Deputados destinada a investigar supostas irregularidades envolvendo o BNDES, requer do Tribunal de Contas da União o compartilhamento de documentos da representação feita pelo Ministério Público junto ao TCU acerca do repasse de R$ 500 bilhões do Tesouro Nacional ao BNDES e foi autuado neste Tribunal como solicitação do Congresso Nacional (SCN) .
3.	Quanto ao mérito, verifico que a unidade técnica abordou, com bastante propriedade, em sua instrução, cujos fundamentos incorporo a estas razões de decidir, todas as questões necessárias ao deslinde do feito, exaurindo a análise da matéria.
4.	De fato, em consulta ao Site da Câmara dos Deputados (www.camara.leg.br) , verificou-se que o prazo de funcionamento da CPI do BNDES, objeto da presente solicitação, encerrou-se em 25/2/2016, tendo sido municiada por essa Corte com as informações disponíveis sobre os processos em andamento enquanto funcionou.
5	Assim, concordo com a unidade técnica que pugna pelo exaurimento do objeto, em virtude de ter atingido o objetivo de compartilhamento das informações que o TCU detinha com a CPI, informando-se ao ex-Deputado solicitante, bem como à Presidência da Câmara.
	Ante o exposto, VOTO por que o Tribunal acolha a minuta de acórdão que ora submeto à deliberação deste Colegiado.
TCU, Sala das Sessões Ministro Luciano Brandão Alves de Souza, em 8 de abril de 2020.
AROLDO CEDRAZ 
Relator